臺灣臺北地方法院刑事判決　　　　　　　 96年度易字第423號
公　訴　人　臺灣臺北地方法院檢察署檢察官
被　　　告　乙○○
上列被告因侵占案件，經檢察官聲請以簡易判決處刑（九十五年
度偵緝字第三一八九號），本院認不宜以簡易判決處刑（九十六
年度簡字第四五六號）而改依通常程序進行，判決如下：
    主  文
乙○○意圖為自己不法之所有，而侵占自己持有他人之物，處有
期徒刑捌月，減為有期徒刑肆月，如易科罰金，以銀元佰元即
新臺幣玖佰元折算壹日。
    事  實
一、乙○○於民國九十四年六月二十一日，在臺北市文山區○○
    ○路○段二○六之三號向永茂交通有限公司（下稱永茂公司
    ，代表人為甲○○）承租該公司所有、車牌號碼為一八一－
    ＣＸ號營業小客車一部，約定租金為每日新臺幣（下同）八
    百五十元，每七日繳付一次。詎乙○○自九十四年十月二十
    一日起，即拒不繳付車租，經永茂公司於九十四年十一月二
    十三日寄發存證信函予乙○○，通知乙○○清償積欠之租金
    及自同年十一月三十日起終止雙方租約並請求乙○○返還上
    開車輛後，乙○○竟意圖為自己不法之所有，於不詳地點將
    其持有之前開營業用小客車侵占入己，經永茂公司多次催索
    ，仍拒不返還。
二、案經永茂公司訴請臺灣臺北地方法院檢察署檢察官偵查聲請
    以簡易判決處刑，本院認不宜以簡易判決處刑而改依通常程
    序進行。
    理  由
壹、程序方面：
  一、按「被告以外之人於審判外之言詞或書面陳述，除法律有
      規定者外，不得作為證據。」、「被告以外之人於偵查中
      向檢察官所為之陳述，除顯有不可信之情況者外，得為證
      據。」、「被告以外之人於審判外之陳述，雖不符前四條
      之規定，而經當事人於審判程序同意作為證據，法院審酌
      該言詞陳述或書面陳述作成時之情況，認為適當者，亦得
      為證據。」、「當事人、代理人或辯護人於法院調查證據
      時，知有第一百五十九條第一項不得為證據之情形，而未
      於言詞辯論終結前聲明異議者，視為有前項之同意。」，
      刑事訴訟法第一百五十九條第一項、第一百五十九條之一
      第二項、第一百五十九條之五第一項、第二項分別定有明
      文。
  二、告訴人永茂公司代表人甲○○於九十六年一月十六日檢察
      官偵查中所為之證詞，業經具結，有結文在卷為憑，且偵
      查中檢察官向被告以外之人所取得之陳述，原則上均能遵
      守法律規定，不致違法取供，其可信性極高，並無顯有不
      可信之情況，揆之上開規定，證人甲○○於檢察官偵查中
      之證詞，顯有證據能力而得為本案判斷之依據。
  三、至告訴人代表人甲○○於檢察事務官面前所為之陳述，因
      被告乙○○於本院準備程序時僅稱告訴人代表人所言不實
      （見本院九十六年五月七日準備程序筆錄），僅爭執證據
      力而未爭執該證據之證據能力，本院審酌上開該陳述係針
      對渠於案發後就渠親身經歷之事實而為陳述，且依作成時
      之情況，並無不宜作為證據之情事，依刑事訴訟法第一百
      五十九條之五第二項之規定，亦得作為證據。
貳、實體方面：
  一、訊據被告對其於上揭時、地向告訴人承租前開車輛，且自
      九十四年十月二十一日起未繳付車租之事實坦承不諱，然
      矢口否認有何侵占犯行，辯稱：已在九十四年十月底某日
      凌晨一時多將該車停在車行旁邊的專用空地還給告訴人，
      並將鑰匙及行照放在同一個牛皮紙袋裡面置放入告訴人的
      信箱內，其確實有還車，並無侵占該車云云。
  二、經查：
      (一)被告坦認於上述時、地以前開代價向告訴人承租上開
          車輛，核與證人即告訴人代表人甲○○證述情節相符
          ，復有租車契約書、營業小客車行車執照、本票及授
          權書（以上均影本）等在卷可查。
      (二)被告雖以上開情事置辯，然證人即告訴人代表人高炳
          義業已證述：並未看到被告還車，公司亦無設置信箱
          讓承租車輛之人將鑰匙返還的規定，通常承租車輛者
          都是在上班時間前來公司，將所謂的帳款還有車輛點
          交給公司，而且公司每天會去停車的地方看，並沒有
          看到被告承租的那部車，去看公司前後門的監視器，
          也沒有看到被告有來或者被告有以其所述之將車鑰匙
          及行照裝在信封裡面投到公司信箱去的方式返還該等
          物品，向該公司承租營業小客車的人，並無任何人以
          將鑰匙、行車執照放在信封裡面投入信箱之方式還車
          ，被告確實未還車等情歷歷（見九十五年度偵緝字第
          三一八九號偵查卷宗第二十一、二十二頁、本院九十
          六年九月十二日審判筆錄）。參以被告所承租之車輛
          具有相當之價值，被告若有意還車，焉可能於事前不
          與告訴人先行約定還車之時間、地點，卻於凌晨時分
          逕自將前開營業小客車停放在告訴人公司附近之停車
          處所，並將鑰匙、行車執照等物投入告訴人之信箱中
          ，事後復不通知告訴人其業已將上開車輛返還？是被
          告所述之還車方式，殊難想像，顯已有悖常情。再被
          告於租車之際，既已簽發金額相當於前開營業小客車
          新車價值之本票及授權書等文件交付告訴人收執以供
          擔保，於被告未依約繳付車租或還車時，告訴人並可
          執前開本票對被告聲請本票裁定，衡諸常情，為釐清
          承租人責任，避免出租人賴帳不認，又焉有不將車輛
          當面點交，以便索還本票之理？況其於收到告訴人所
          寄發要求其返還車輛之存證信函時，既不為任何處理
          ，迄今復仍不自行前往或會同證人甲○○至警察機關
          報案，以利尋回車輛，此亦顯與常情有悖。本院綜以
          上情，認被告前開所辯，顯屬事後卸責之詞，不足採
          信，被告於收到告訴人所寄發終止雙方租賃契約之存
          證信函後，仍拒不返還上開車輛，其所為顯已構成侵
          占無訛。此外，復有存證信函及投遞該信函之收據影
          本等在卷可查。本案事證明確，被告犯行堪以認定，
          應予依法論科。
 三、(一)按被告行為後，刑法部分條文業於九十四年一月七日
          修正，同年二月二日經總統令公布，並自九十五年七
          月一日起施行。修正後刑法第二條第一項規定：「行
          為後法律有變更者，適用行為時之法律。但行為後之
          法律有利於行為人者，適用最有利於行為人之法律。
          」，此條規定與刑法第一條罪刑法定主義契合，係規
          範行為後法律變更所生新舊法律比較適用之準據，是
          刑法第二條本身雖經修正，尚無比較新舊法之問題，
          應一律適用裁判時之現行刑法第二條以決定適用之刑
          罰法律。又本次修正涵蓋之範圍甚廣，故比較新舊法
          時，應就罪刑有關之共犯、未遂犯、想像競合犯、牽
          連犯、連續犯、結合犯，以及累犯加重、自首減輕暨
          其他法定加減原因（如身分加減）與加減例等一切情
          形，綜其全部罪刑之結果而為比較，復有最高法院九
          十五年五月二十三日所為九十五年度第八次刑事庭會
          議決議第一點法律變更之比較適用原則(四)可資參照
          。
      (二)核被告所為，係犯刑法第三百三十五條第一項之侵占
          罪。再刑法第三百三十五條第一項之侵占罪，其法定
          刑為「五年以下有期徒刑、拘役或科或併科（銀元）
          一千元以下罰金。」，依修正後刑法施行法所增訂第
          一條之一第一項「中華民國九十四年一月七日刑法修
          正施行後，刑法分則編所定罰金之貨幣單位為新臺幣
          。」及該條第二項「九十四年一月七日刑法修正時，
          刑法分則編未修正之條文定有罰金者，自九十四年一
          月七日刑法修正施行後，就其所定數額提高為三十倍
          。但七十二年六月二十六日至九十四年一月七日新增
          或修正之條文，就其所定數額提高為三倍。」之規定
          ，刑法第三百三十五條第一項之侵占罪所得科處之罰
          金刑為新臺幣三萬元以下罰金，而依被告行為時之法
          律即罰金罰鍰提高標準條例第一條前段規定提高倍數
          為十倍之規定，侵占罪所得科處之罰金刑為銀元一萬
          元以下罰金，經換算為新臺幣後為新臺幣三萬元以下
          罰金，適用結果修正前後二者罰金額度相同，應逕行
          適用裁判時法即刑法施行法第一條之一第一項、第二
          項前段之規定。另依修正後刑法第三十三條第五款：
          「主刑之種類如下：‧‧‧五、罰金：新臺幣一千元
          以上，以百元計算之。」之規定，刑法第三百三十五
          條第一項之罪所得科處之罰金刑最低為新臺幣一千元
          ，就罰金刑法定最低刑度部分比較修正前、後之法律
          ，自以被告行為時即修正前刑法第三十三條第五款之
          規定較有利於被告。
      (三)爰審酌被告之素行、犯罪動機、目的、手段、所生之
          危害暨犯罪後仍否認犯行，迄今仍未將車輛返還告訴
          人等一切情狀，量處如主文所示之刑，以示懲儆。又
          本案被告之犯罪時間在九十六年四月二十四日以前，
          經核並無中華民國九十六年罪犯減刑條例第三條所定
          不予減刑或該條例第五條所定不得減刑之情形，應依
          該條例第二條第一項第三款之規定予以減刑。另修正
          前刑法第四十一條第一項前段規定：「犯最重本刑為
          五年以下有期徒刑以下之刑之罪，而受六個月以下有
          期徒刑或拘役之宣告，因身體、教育、職業、家庭之
          關係或其他正當事由，執行顯有困難者，得以一元以
          上三元以下折算一日，易科罰金。」，再被告行為時
          之易科罰金折算標準，修正前罰金罰鍰提高標準條例
          第二條（已於九十五年五月十七日修正刪除，並自九
          十五年七月一日起施行）前段規定，就其原定數額提
          高為一百倍折算一日，則本案被告行為時之易科罰金
          折算標準，應以銀元一百元以上，三百元以下折算一
          日，經折算為新臺幣後，應以新臺幣三百元以上，九
          百元以下折算一日。而修正後刑法第四十一條第一項
          前段則規定：「犯最重本刑為五年以下有期徒刑以下
          之刑之罪，而受六個月以下有期徒刑或拘役之宣告者
          ，得以新臺幣一千元、二千元或三千元折算一日，易
          科罰金。」，經比較新舊法結果，以行為時所適用之
          修正前刑法第四十一條第一項、修正前罰金罰鍰提高
          標準條例第二條規定較有利於被告，是依刑法第二條
          第一項前段之規定，自應適用行為時即修正前刑法第
          四十一條第一項前段、修正前罰金罰鍰提高標準條例
          第二條之規定暨中華民國九十六年罪犯減刑條例第九
          條之規定，併諭知被告易科罰金之折算標準。
據上論斷，應依刑事訴訟法第四百五十二條、第二百九十九條第
一項前段，刑法第二條第一項前段、第三百三十五條第一項、修
正前刑法第四十一條第一項前段，修正前罰金罰鍰提高標準條例
第二條，現行法規所定貨幣單位折算新臺幣條例第二條，刑法施
行法第一條之一第一項、第二項前段，中華民國九十六年罪犯減
刑條例第二條第一項第三款、第七條、第九條，判決如主文。
本案經檢察官汪南均到庭執行職務
中　　華　　民　　國　　96　　年　　9　   月　  27　  日
　　　　　　　　　刑事第九庭  審判長法　官　蘇素娥
                                    法  官  葉珊谷
                                    法  官  黃紹紘
以上正本證明與原本無異。
如不服本判決，應於判決送達後十日內向本院提出上訴狀（應抄
附繕本）。告訴人或被害人如對於本判決不服者，應具備理由請
求檢察官上訴，其上訴期間之計算係以檢察官收受判決正本之日
期為準。
　　　　　　　　　　　　　　　　    書記官　陳靜君
中　　華　　民　　國　　96　　年　　7 　　月　　28　　日
附錄本案論罪科刑所犯法條全文
刑法第三百三十五條
意圖為自己或第三人不法之所有，而侵占自己持有他人之物者，
處五年以下有期徒刑、拘役或科或併科一千元以下罰金。
前項之未遂犯罰之。
